【裁判字號】    98,交訴,22
【裁判日期】    990127
【裁判案由】    過失致死
【裁判全文】
臺灣屏東地方法院刑事判決              98年度交訴字第22號
公  訴  人  臺灣屏東地方法院檢察署檢察官
被      告  乙○○
選任辯護人  藍庭光律師
被      告  癸○○
選任辯護人  林朋助律師
被      告  丙○○
選任辯護人  林維毅律師
上列被告等因過失致死案件，經檢察官提起公訴（97年度偵字第
4657號），本院判決如下：
    主  文
乙○○因過失致人於死，處有期徒刑陸月，如易科罰金，以新臺
幣壹仟元折算壹日。
丙○○因過失致人於死，處有期徒刑陸月，如易科罰金，以新臺
幣壹仟元折算壹日。
癸○○無罪。
    事  實
一、乙○○於民國97年3月10 日16時30分許，騎乘車牌號碼PYN-
    003 號重型機車，沿屏東縣鹽埔鄉○○村○○○路由東往西
    方向行駛，行經中正東路3 號前，本應注意行車速度依速限
    標誌之規定（該路段之最高時速限制為50公里），且應注意
    兩車併行之間隔，並隨時採取必要之安全措施，而當時天氣
    晴，日間自然光線，路面乾燥、無缺陷、亦無障礙物，視距
    良好，依當時情形並無不能注意之情事，竟疏未注意減速，
    仍以時速高達60~70 公里之速度騎車前行，亦未注意與他車
    併行之間隔，採取必要之安全措施，適有楊秋福騎乘腳踏車
    原沿同向行駛在乙○○前方，因不明原因左右偏移，乙○○
    騎車前行時，並未減速及未注意與楊秋福所騎乘之腳踏車併
    行之間隔，其所騎機車之左手把因無適當之間隔而與楊秋福
    所騎腳踏車右手把擦撞，致楊秋福人車倒地。繼有丙○○騎
    乘車牌號碼H9T-605 號重型機車行至該處，本應注意該路段
    之最高時速限制為50公里，且應注意車前狀況，並隨時採取
    必要之安全措施，而依當時情形並無不能注意之情事，竟仍
    以時速逾50公里之速度騎車前行，復疏未注意車前狀況即貿
    然騎車前行，因而閃避不及撞擊橫倒在道路上由癸○○所騎
    乘之機車，丙○○亦因而人車倒地，其所騎乘之車牌號碼
    H9T-605 號重型機車乃撞擊並倒壓在楊秋福身上，楊秋福經
    送屏東基督教醫院急救後旋轉診至高雄長庚醫院住院治療，
    並於97年4 月23日轉入民眾醫院住院治療，復於97年5 月22
    日入朝陽護理之家休養，再於97年6 月15日至寶建醫院住院
    治療，後於97年6 月24日轉往椰子園老人養護之家休養。嗣
    於97年7 月2 日13時許，經椰子園老人養護之家看護周秀玲
    、護士林秋燕發現楊秋福臉色蒼白、呼吸微弱，旋送醫急救
    ，楊秋福仍因上前道路交通事故受有頭胸部外傷，導致腦血
    管病變復發、多處肋骨骨折併肺挫傷與雙側氣胸，終至神經
    性休克及慢性呼吸衰竭而死亡。
二、案經楊秋福之子辛○○訴由屏東縣政府警察局里港分局暨屏
    東縣政府警察局屏東分局報請臺灣屏東地方法院檢察署檢察
    官相驗後偵查起訴。
    理  由
壹、證據能力部分：
一、按被告以外之人於偵查中向檢察官所為之陳述，除顯有不可
    信之情況外，得為證據，刑事訴訟法第159 條之1 第2 項定
    有明文，證人丁○○、庚○○、丑○○、郭旻宣於偵查中經
    具結後向檢察官所為之陳述，雖屬傳聞證據，惟現階段刑事
    訴訟法規定，檢察官代表國家偵查犯罪、實施公訴，依法有
    訊問被告、證人及鑑定人之權，實務運作時，檢察官於偵查
    中向被告以外之人所取得之陳述，原則上均能遵守法律規定
    ，不致違法取供，其可信度極高，且被告乙○○、癸○○、
    丙○○及各辯護人並未提出有何顯不可信之情形，是證人丁○○、庚○○、丑○○、郭旻宣於偵查中經具結之證言，自
    得為證據；至各被告於偵查中未經具結之陳述，依刑事訴訟
    法第158 條之3 規定，不得作為認定其他被告犯罪之證據。
    又被告癸○○以外之人於司法警察調查時之陳述，其性質對
    被告癸○○而言屬傳聞證據，且查無符合刑事訴訟法第159
    條之1 至之4 之情形，而被告癸○○之辯護人於準備程序中
    陳明不同意上開陳述作為認定被告癸○○犯罪之證據，是各
    該證人於司法警察調查時之陳述不得作為認定被告癸○○犯
    罪之證據。
二、次按傳聞法則之重要理論依據，在於傳聞證據未經當事人之
    反對詰問予以核實，乃予排斥，惟若當事人已放棄對原供述
    人之反對詰問權，於法院審判時表明同意該等傳聞證據可作
    為證據，基於證據資料愈豐富，愈有助於真實發現之理念，
    並貫徹刑事訴訟法修法加重當事人進行主義之精神，確認當
    事人對於證據能力有處分權之制度，傳聞證據經當事人同意
    作為證據，法院認為適當者，亦得為證據。本件檢察官、被
    告乙○○、癸○○、丙○○及各辯護人均已表示對於除上所
    述之其餘全案卷證所存證據（含供述及非供述證據）之證據
    能力無意見，復未於言詞辯論前聲明異議，本院復斟酌該等
    證據並非非法取得，亦無證明力明顯過低之情形，以之作為
    證據，應屬適當，是依刑法訴訟法第159 條之5 規定，應認
    該等證據均得採為證據。
貳、有罪部分：
一、上揭超速行駛及未注意與他車併行之間隔，而與被害人楊秋
    福發生道路交通事故，致被害人死亡之事實，業據被告乙○○坦承不諱，核與證人丁○○、庚○○所證被告乙○○行車
    速度約60 ~70公里、被告乙○○所騎機車與被害人所騎腳踏
    車擦撞之情相符，並有道路交通事故現場圖、道路交通事故
    調查報告表(一)、(二)及相片數幀在卷足憑。且被害人於發生本
    件道路交通事故後分至屏東基督教醫院、高雄長庚醫院、民
    眾醫院、寶建醫院就診，及在朝陽護理之家、椰子園老人養
    護之家休養，後因受有頭胸部外傷，導致腦血管病變復發、
    多處肋骨骨折併肺挫傷與雙側氣胸，終至神經性休克及慢性
    呼吸衰竭而死亡等情，業據證人辛○○、壬○○於本院審理
    時證稱明確，且經檢察官督同法醫師相驗屬實，並有相驗筆
    錄、檢驗報告書、相驗屍體證明書各1 份，相驗照片、解剖
    照片多幀，及法務部法醫研究所97年9 月5 日法醫理字第09
    70003428號函附之97醫剖字第0971101157號解剖報告書、97
    醫鑑字第0971101157號鑑定報告書在卷足憑，復有屏東基督
    教醫院、高雄長庚醫院、民眾醫院、寶建醫院之病歷暨診斷
    證明書、朝陽護理之家護理紀錄單、椰子園老人養護之家病
    況紀錄單附卷可稽，堪信被告乙○○之自白與事實相符。至
    被告乙○○辯稱被害人騎乘腳踏車在快車道任意偏向蛇行應
    為肇事主因云云，惟本件道路交通事故現場未劃分快慢車道
    （無快慢車道分隔線），而雙方撞擊點係在外側車道，有道
    路交通事故現場圖、道路交通事故調查報告表(一)及現場照片
    可稽，難認被害人係擅自進入快車道，且被害人既已行駛在
    外側車道，縱其駕駛行為有左右偏移之現象，惟案發前尚有
    其他車輛能安然通過，若非被告乙○○超速行駛及未注意與
    他車併行之間隔，當不致發生本件道路交通事故，是本院因
    認被害人於案發前之駕駛行為尚無任何違反規定之處，被告
    乙○○上開所辯，即屬無據。此外，本件道路交通事故係被
    告乙○○所騎機車之左手把因無適當之間隔而與被害人所騎
    腳踏車右手把擦撞所致，則臺灣省高屏澎區車輛行車事故鑑
    定委員會之鑑定意見認被告未注意車前狀況云云，其鑑定所
    憑據之事實已有所不合，尚難遽採。按行車速度依速限標誌
    之規定（該路段之最高時速限制為50公里，有道路交通事故
    調查報告表在卷足憑）；又汽車行駛時，駕駛人應注意兩車
    併行之間隔，並隨時採取必要之安全措施，道路交通安全規
    則第93條第1 項、第94條第3 項分別定有明文，被告乙○○
    超速行駛，且未注意兩車併行之間隔及採取任何必要之安全
    措施以防止本件道路交通事故發生，致肇事使被害人死亡，
    被告乙○○之駕駛行為顯有過失，且被害人因本件道路交通
    事故死亡，與被告乙○○之過失行為間並有相當因果關係，
    事證明確，被告乙○○犯行應堪認定。至公訴意旨雖認被告
    乙○○係未注意車前狀況以致肇事云云，惟被害人人車倒地
    係因被告乙○○所騎機車之左手把因無適當之間隔而與被害
    人所騎腳踏車右手把擦撞，已如上述，本件道路交通事故尚
    非被告乙○○追撞被害人所致，故難認被告乙○○未注意車
    前狀況，公訴意旨容有誤會，併此敘明。
二、訊據被告丙○○固坦承於上揭時、地超速騎乘機車未保持安
    全距離，並因撞擊他人橫倒在道路上之機車而倒地之事實，
    惟矢口否認有過失致死犯行，辯稱：伊的機車倒地後沒有壓
    在被害人楊秋福身上云云。經查：
  (一)被告丙○○所騎乘之車牌號碼H9T-605 號重型機車於本件道
    路交通事故發生後係倒壓在被害人楊秋福身上之事實，業據
    證人丑○○於本院審理時結證稱：伊到場的時候，那個阿伯
    已經躺在地上，1 台野狼機車壓在他身上，其他人都在前面
    ，車子壓在他全身，是伊和阮欲庭把機車扶起來的，機車是
    丙○○騎的，他的車子壓在阿伯的身上時候，他人在旁邊，
    他那時候跌在地上，他那時候已經站起來了，伊看到車子壓
    在阿伯身上，伊就把車子扶起來，不要讓他壓太久等語（見
    本院卷第77頁），並與其於偵查中證稱之情相符，證人庚○○於本院審理時結證稱：伊當天是讓被告癸○○載，被告乙○○要從腳踏車右側超車，老伯突然從右邊又要轉彎，老伯
    的腳踏車就擦撞到被告乙○○的機車，擦撞以後車子留在外
    車道，老伯就往右倒在路旁邊，被告癸○○撞到腳踏車，渠
    2 人就摔出去，後面伊就不知道了，伊有看到丑○○、丁○○，伊沒有看到被告丙○○的車子是如何發生車禍倒下來，
    因為伊已經飛出去，當時伊輕微受傷，伊有看到被告丙○○
    的車子壓在老伯的身上，機車排氣管好像沒有壓到老伯，伊
    只有看到車子壓在老伯的下半身，之前在檢察官面前之陳述
    實在，被告丙○○的機車的輪子是壓到被害人的下半身就是
    腳的部分，是丑○○和丁○○幫忙把機車扶開等語（見本院
    卷第145~149 頁），並與其於偵查中證稱之情相符（見偵卷
    第21、22頁），證人丁○○於本院審理時結證稱：當時乙○○撞到死者，老先生跌倒在地，有看到後來丙○○的車子倒
    在老先生身上，機車引擎壓在老先生上半身，機車前半部壓
    在老先生身上，之後伊跟丑○○叫救護車並一起把機車從老
    先生身上抬起來，於車禍發生前乙○○騎車在伊前面，癸○○、丙○○騎在伊後面，認得丙○○的機車是野狼打檔車，
    車號H9T-605 重機車是壓在老先生身上的機車等語（見本院
    卷第236~239 頁），並與其於偵查中證稱之情相符（見偵卷
    第14、15頁），證人郭旻宣於偵查中結證稱：伊看到老伯伯
    倒在地上，有1 台野狼機車壓在老伯伯身上，機車是整台壓
    在老伯伯身上，那台機車是丙○○的，伊看到時是3 台機車
    倒在地上，後來丑○○將壓在老伯伯身上的野狼機車牽起來
    等語（見偵卷第33頁），證人庚○○、丁○○、丑○○、郭
    旻宣上開所證互核相符，而渠等與本件道路交通事故無任何
    利害關係，且經諭知具結義務及偽證之處罰後仍為上開陳述
    ，當可憑信，是證人庚○○、丁○○、丑○○、郭旻宣上開
    所證應屬可採。
  (二)又被害人楊秋福倒地後係向左俯臥在道路上，其右側身軀接
    觸地面，左肩朝上、左手下垂等情，有現場照片在卷足憑（
    見相卷第130 、132 頁），再被害人經法醫師解剖鑑定，認
    其外傷證據有右側第一至第六肋骨、左側第三至第六肋骨骨
    折等傷勢，有上開法務部法醫研究所之解剖報告書、鑑定報
    告書附卷可稽，而本件案發時與被害人同倒地之乙○○、癸○○、丙○○、庚○○均僅受有輕微擦傷等情，業據渠等陳
    明在卷，顯見被害人係遭重物撞擊始致左右兩側肋骨骨折，
    則衡諸證人庚○○、丁○○、丑○○、郭旻宣上開所證，及
    乙○○、癸○○、丙○○、庚○○均僅受有輕微擦傷等情，
    被害人應於倒地後遭被告丙○○之機車撞擊並倒壓。
  (三)辯護意旨雖以被告丙○○所騎之機車引擎、排氣管均裸露在
    外，若真倒壓在被害人楊秋福身上，必會造成被害人燙傷，
    且證人甲○○、戊○○、子○○、己○○證稱於案發現場沒
    有聽到被告丙○○之機車倒壓被害人之情事云云，惟被告丙○○之機車確曾撞擊並倒壓在被害人身上，已如前述，而被
    害人於本件道路交通事故發生時係著長袖衣物，有上開現場
    照片可稽，縱遭被告丙○○之機車倒壓，該機車之引擎、排
    氣管亦無從直接接觸被害人之身體，自非必造成被害人燙傷
    之結果，至證人甲○○、戊○○、子○○、己○○雖於本院
    審理時均證稱未於案發現場聽聞被告丙○○之機車倒壓被害
    人之情事，惟證人甲○○、戊○○、子○○、己○○均非本
    案之承辦人，且係案發後始至現場，並未見案發前後過程，
    渠等各有救護、指揮交通、勘查現場跡證等職務，當不負調
    查何人為肇事者之責，自難強求渠等必知整件案發經過及肇
    事者，渠等縱未聽聞被告丙○○之機車倒壓被害人，亦無從
    以此否定證人庚○○、丁○○、丑○○、郭旻宣上開所證之
    真實性，辯護意旨尚無足採。
  (四)按行車速度依速限標誌之規定（該路段之最高時速限制為50
    公里）；又汽車行駛時，駕駛人應注意車前狀況，並隨時採
    取必要之安全措施，道路交通安全規則第93條第1 項、第94
    條第3 項分別定有明文，被告丙○○駕車自應注意上述道路
    交通安全規定並遵守之，而依當時狀況，又無不能注意之情
    事，詎仍超速行駛，且未注意車前狀況，以致其所騎乘之機
    車倒地後，撞擊並倒壓在被害人楊秋福身上而肇事，被告丙○○之駕駛行為顯有過失。且被害人頭部傷勢及胸部傷勢二
    者共為致死原因等情，亦有法務部法醫研究所98年6 月22
    日法醫理字第09800029 91 號函可憑（見本院卷第113 、11
    4 頁），是被害人因本件道路交通事故死亡，與被告之過失
    行為間並有相當因果關係，事證明確，被告丙○○犯行亦堪
    認定。
四、核被告乙○○、丙○○所為，各係犯刑法第276 條第1 項之
    過失致人於死罪。被告乙○○於肇事後在有偵查犯罪職權之
    公務員查知其犯罪前，主動向據報到現場處理之屏東縣警察
    局交通隊里港小隊警員陳明其為肇事者及肇事經過而接受裁
    判等情，有道路交通事故肇事人自首情形紀錄表1 紙在卷足
    憑（見警卷第33頁），爰依刑法第62條前段之規定減輕其刑
    ，至本件道路交通事故現場未劃分快慢車道（無快慢車道分
    隔線），有現場照片可稽，難認被害人楊秋福係擅自進入快
    車道，自無從依道路交通管理處罰條例第86條第2 項之規定
    減輕其刑，併此敘明。爰審酌被告乙○○犯後已知坦承，被
    告丙○○犯罪後雖否認犯行，惟其係於被害人倒地後再撞擊
    之，過失程度非重，及被告乙○○、丙○○迄今尚未與被害
    人家屬達成和解，以賠償損害等一切情狀，各量處如主文所
    示之刑，併均諭知易科罰金之折算標準，以資懲儆。
、無罪部分：
一、公訴意旨另略以：被告癸○○於97年3 月10日16時30分許，
    騎乘車牌號碼CP5-508 號重型機車，沿屏東縣鹽埔鄉○○村
    ○○○路由東往西方向行駛，行經中正東路3 號前，未注意
    車前狀況與前車保持隨時可煞停之距離並超速行駛，因閃避
    不及撞擊遭乙○○擦撞之由楊秋福所騎乘之腳踏車，且因而
    致後方駛至之丙○○閃避不及，撞擊被告癸○○所騎乘之機
    車後，丙○○所騎乘之機車復撞擊已倒地之楊秋福，楊秋福
    經送醫治療後仍於97年7 月2 日13時許，因上前道路交通事
    故受有頭胸部外傷，導致腦血管病變復發、多處肋骨骨折併
    肺挫傷與雙側氣胸，終至神經性休克及慢性呼吸衰竭而死亡
    ，因認被告癸○○涉犯刑法第276 條第1 項之過失致人於死
    罪嫌云云。
二、按犯罪事實應依證據認定之，無證據不得認定犯罪事實；又
    不能證明被告犯罪者，應諭知無罪之判決，刑事訴訟法第15
    4 條第2 項、第301 條第1 項分別定有明文。次按事實之認
    定，應憑證據，如未能發現相當證據，或證據不足以證明，
    自不能以推測或擬制之方法，以為裁判之基礎；又認定犯罪
    事實所憑之證據，雖不以直接證據為限，間接證據亦包括在
    內，然而無論直接或間接證據，其為訴訟上之證明，須於通
    常一般之人不致有所懷疑，而得確信其為真實之程度者，始
    得據為有罪之認定；再認定不利於被告之事實，須依積極證
    據，苟積極證據不足為不利於被告事實之認定時，即應為有
    利於被告之認定，更不必有何有利之證據，最高法院著有40
    年台上字第86號判例、76年台上字第4986號判例及30年上字
    第816 號判例，可資參照。
三、訊據被告癸○○固坦承於上揭時、地騎乘機車撞擊被害人楊
    秋福所騎乘之腳踏車之事實，惟堅決否認有過失致死犯行，
    辯稱：伊只有撞到腳踏車，沒有撞到被害人等語。經查，被
    告癸○○上開所辯核與證人庚○○於本院審理時結證稱：伊
    是看到乙○○騎在快車道，老伯也是騎在快車道，老伯的腳
    踏車擦撞到乙○○的機車，擦撞以後車子留在外車道，老伯
    就往右倒在路旁邊，癸○○撞到腳踏車，渠2 人就摔出去，
    後面伊就不知道了，癸○○的車子有撞上去，有撞到腳踏車
    ，癸○○的車子沒有撞到老伯伯，癸○○的機車撞到老伯伯
    的腳踏車時老伯伯已經倒地了，渠等後來過去撞到腳踏車，
    老伯伯倒在靠近路邊等語（見本院卷第145~149 頁）相符，
    證人丁○○則於偵查中結證稱：伊有聽到他們說癸○○的機
    車是撞到腳踏車等語（見偵卷第15頁），足認被告癸○○所
    騎乘之機車倒地後僅撞及被害人所騎乘之腳踏車，並未撞擊
    被害人身軀，公訴意旨亦同此認定，被告癸○○所騎乘之機
    車倒地後既未撞擊被害人身軀，難認其對被害人有何侵害行
    為。至其後之丙○○撞擊被告癸○○所騎乘之機車後，丙○○所騎乘之機車復撞擊已倒地之被害人，惟被告癸○○既已
    因撞擊被害人所騎乘之腳踏車而倒地，其當無從掌控並注意
    倒地後之機車去向，丙○○之機車撞擊並倒壓在被害人身上
    係丙○○未注意車前狀況所致，況癸○○所騎乘之機車倒地
    後當不只丙○○騎乘機車經過，其他人並未如丙○○般撞擊
    被告癸○○所騎乘之機車，亦足徵被告癸○○對丙○○之機
    車撞擊並倒壓在被害人身上之事實無預見可能性，自難強令
    被告癸○○負過失致死之罪責。此外，復查又無其他積極、
    確切之證據足以證明被告癸○○涉有公訴意旨所指之過失致
    死犯行，要屬不能證明其犯罪，揆諸前揭說明，自應為無罪
    之諭知。
據上論斷，應依刑事訴訟法第299 條第1 項前段、第301 條，刑
法第276 條第1 項、第62條前段、第41條第1 項前段，刑法施行
法第1 條之1 ，判決如主文。
本案經檢察官任亭到庭執行職務。
中    華    民    國    99    年    1     月    27    日
                    交通法庭    法  官  林家聖
以上正本證明與原本無異。
如不服本判決應於收受判決後10日內向本院提出上訴書狀，並應
敘述具體理由；其未敘述上訴理由者，應於上訴期間屆滿後20日
內向本院補提理由書（均須按他造當事人之人數附繕本）「切勿
逕送上級法院」。
中    華    民    國    99    年    1     月    27    日
                                書記官  邱郁芸
附錄本判決論罪之法條：
刑法第276 條第1 項
因過失致人於死者，處2 年以下有期徒刑、拘役或2,000 元以下
罰金。

司法院資訊處製作；財團法人民間司法改革基金會備份。
